臺灣高等法院刑事裁定
111年度毒抗字第1060號
抗  告  人
即  被  告   陳志勝


                    （現於法務部○○○○○○○○強制戒治中）
上列抗告人即被告因違反毒品危害防制條例案件，不服臺灣新北
地方法院中華民國111年11月11日裁定（111年度毒聲字第1350號
），提起抗告，本院裁定如下：
    主  文
抗告駁回。  
    理  由
一、原裁定意旨略以：抗告人即被告甲○○（下稱抗告人）因施用
    毒品案件，前經原審法院以110年度毒聲字第2166號裁定送
    勒戒處所觀察、勒戒後，法務部○○○○○○○○附設勒戒處所綜合
    評估，認有繼續施用毒品之傾向，有該裁定、本院被告前案
    紀錄表、有無繼續施用毒品傾向證明書、有無繼續施用毒品
    傾向評估標準紀錄表在卷可查。又抗告人前因施用毒品案件
    ，經依法院裁定送觀察、勒戒後，認無繼續施用毒品之傾向
    ，於民國90年2月8日執行完畢釋放出所，並經臺灣新北地方
    檢察署檢察官以89年度毒偵字第6680號為不起訴處分確定；
    復因施用毒品案件，經依臺灣桃園地方法院以90年度毒聲字
    第4486號裁定送觀察、勒戒後，認有繼續施用毒品之傾向，
    再經同法院以90年度毒聲字第4790號裁定令入戒治處所施以
    強制戒治，嗣經同法院以91年度毒聲字第1115號裁定停止戒
    治，所餘戒治期間付保護管束，惟於保護管束期間因違反保
    護管束應遵守事項情節重大，經同法院以91年度毒聲字第28
    60號裁定撤銷保護管束，並令入戒治處所施以強制戒治，於
    92年8月26日執行完畢釋放出所，該次施用毒品案件並經同
    法院判處罪刑確定，其後未再受任何觀察、勒戒或強制戒治
    之執行，此有本院被告前案紀錄表在卷可按，距本案犯行已
    逾3年，檢察官聲請將抗告人送戒治處所強制戒治，經核於
    法並無不合，爰依毒品危害防制條例第20條第3項、第2項，
    裁定令抗告人入戒治處所強制戒治，期間為6個月以上，至
    無繼續強制戒治之必要為止，但最長不得逾1年等語。
二、抗告意旨略以：毒品危害防制條例修法後之刑事政策，旨在
    幫助施用者戒除毒癮，消滅再次施用毒品之危險性，而非懲
    戒行為人，惟評估標準竟將抗告人前科資料納入計算，已立
    於不平等之起點，有違一事不再理原則，且抗告人於觀察勒
    戒期間表現良好，無任何違規紀錄，亦無各項戒斷症狀與成
    癮性，自111年9月29日起接受過2次評估，然每次均不足3分
    鐘即完成評估，過程草率，因修法後觀察、勒戒者增多，致
    人滿為患，評估時不僅無法細詢，亦不及做實質性臨床審查
    ，僅憑個人好惡進行評估，未經第三方公正醫療機構核評項
    目準確性，戒治單位明顯濫權擅斷，不宜完全以評估紀錄為
    形式審查，評估結果亦不足以作為認定應強制戒治之基礎。
    參照最高法院109年度台上大字第3826號裁定意旨，新修正
    毒品危害防制條例上路時，裁定戒治之評估標準亦應配套修
    正，否則毋寧令抗告人有一罪二罰，永遠被貼上次等人民標
    籤。爰請求撤銷原裁定，停止強制戒治云云。
三、按觀察、勒戒後，檢察官或少年法院（地方法院少年法庭）
    依據勒戒處所之陳報，認受觀察、勒戒人無繼續施用毒品傾
    向者，應即釋放，並為不起訴之處分或不付審理之裁定；認
    受觀察、勒戒人有繼續施用毒品傾向者，檢察官應聲請法院
    裁定或由少年法院（地方法院少年法庭）裁定令入戒治處所
    強制戒治，其期間為6個月以上，至無繼續強制戒治之必要
    為止，但最長不得逾1年，毒品危害防制條例第20條第2項定
    有明文。次按有無繼續施用毒品傾向之評估標準，並非完全
    以受勒戒人勒戒後之結果為準，勒戒前之各種情況，仍應作
    為評估之依據。依勒戒處所評分說明手冊規定，係以前科紀
    錄與行為表現、臨床評估、社會穩定度等項合併計算分數，
    每一大項皆有靜態因子與動態因子。先以靜態因子分數評分
    ，靜態因子分數總分在60分（含）以上為「有繼續施用毒品
    傾向」；60分以下，與動態因子分數相加，如果總分在60分
    （含）以上，為「有繼續施用毒品傾向」是被告有無「繼續
    施用毒品傾向」，係依具體個案之臨床實務及相關事證等情
    綜合判定，有其相當之專業依據及標準，且涉及專門醫學，
    又衡酌強制戒治之目的，係為協助施用毒品者戒斷毒品之心
    癮及身癮所為之一種保安處分類型，而該評估標準係適用於
    每一位受觀察、勒戒處分之人，具一致性、普遍性、客觀性
    ，倘其評估由形式上觀察，無擅斷或濫權等明顯不當之情事
    ，法院宜予尊重。　　
四、經查：
(一)抗告人前因施用第一級、第二級毒品，經原審法院以110年
    度毒聲字第2166號裁定送勒戒處所送觀察、勒戒後，於執行
    觀察、勒戒期間，經法務部○○○○○○○○附設勒戒處所人員依法
    務部110年3月26日修正評估標準予以評估後，其評分結果，
    認：①前科紀錄與行為表現部分合計為30分【毒品犯罪相關
    司法紀錄「有，9筆」計10分（每筆5分，上限10分）、首次
    毒品犯罪年齡為「21-30歲」計5分、其他犯罪相關紀錄「6
    筆」計10分（每筆2分，上限10分）、入所時尿液毒品檢驗
    為「一種毒品反應」計5分，上開4項靜態因子合計為30分；
    所內行為表現無違規行為之動態因子計0分】；②臨床評估部
    分合計為34分【多重毒品濫用為「有，種類：海洛因、安非
    他命」計10分、合法物質濫用為「有，種類：菸、檳榔」計
    4分（每種2分）、使用方式為「有注射使用」計10分、使用
    年數「超過一年」計10分），上開4項靜態因子合計為34分
    ；精神疾病共病（含反社會人格）經評定為「無」計0分、
    臨床綜合評估（含病識感、動機、態度、就醫意願）評定為
    「偏重」計5分，上開2項動態因子合計為5分】；③社會穩定
    度部分合計為5分【工作為「全職工作：臨時工」計0分，家
    人藥物濫用為「無」計0分，上開2項靜態因子合計0分；入
    所後家人是否訪視為「無」計5分、出所後是否與家人同住
    為「否」計5分，上開2項動態因子合計10分】。以上①至③部
    分之總分合計為74分（靜態因子共計64分，動態因子共計10
    分），已在60分以上，而綜合判斷為「有繼續施用毒品傾向
    」等情，有法務部○○○○○○○○111年11月2日北所衛字第111130
    08710號函附有無繼續施用毒品傾向證明書及評估標準紀錄
    表在卷可憑。而該綜合判斷之結果係由該所具相關專業知識
    經驗人士，依其本職學識，為上述各項評估所為之綜合判斷
    ，核與前揭勒戒處所評分說明手冊之規定並無不合，所為之
    綜合評分係依抗告人在執行觀察、勒戒期間之個案臨床實務
    及具體事證，據以判定抗告人「有繼續施用毒品傾向」，洵
    屬有據，由形式上觀察，並無擅斷或濫權等明顯不當之情事
    。且勒戒處所之組織、人員之資格及執行觀察、勒戒相關程
    序，暨判斷施用毒品者，有無繼續施用毒品傾向，均有相關
    法令嚴格規範，非可恣意而為。是自上開評分結果觀之，抗
    告人確有繼續施用毒品之傾向，而達應施以強制戒治之標準
    ，自有依法再施以強制戒治以降低其再次施用毒品之危險性
    之必要。原審依檢察官聲請，參酌前揭有無繼續施用毒品傾
    向證明書及評估標準紀錄表，裁定令抗告人入戒治處所施以
    強制戒治，自屬適法。抗告意旨以評估標準未配合毒品危害
    防制條例適時修正，納入前科紀錄為評分項目，已涉及歧視
    與一罪二罰，亦未經第三方公正醫療機構核評項目準確性，
    徒憑戒治單位濫權擅斷之評估結果，不足作為認定抗告人應
    否強制戒治之基礎云云，並無可採。
(二)按毒品危害防制條例所規定之觀察、勒戒或強制戒治處分，
    其立法意旨係為斷絕施用毒品者之毒癮，屬保安處分之一種
    ，核與刑罰執行之目的不同，其目的係為戒除施用毒品者之
    毒癮，著重治療，而非處罰，受觀察、勒戒人既有繼續施用
    毒品傾向者，檢察官即應聲請法院裁定令入戒治處所強制戒
    治，俾戒除其毒癮。抗告人前經原審法院裁定送勒戒處所觀
    察、勒戒後，既經專業評估其總分達74分，評定有繼續施用
    毒品傾向，自有依法再施以強制戒治之必要。抗告意旨以其
    於觀察、勒戒期間表現良好，無任何違規紀錄，亦無各項戒
    斷症狀云云，顯然漠視評估標準與認定過程之普遍性與專業
    性，要無可採。
(三)綜上所述，原審依憑該勒戒處所依個案之臨床實務及具體事
    證之綜合評分及判定抗告人為「有繼續施用毒品傾向」結果
    ，據以認定檢察官之聲請為正當，裁定抗告人令入戒治處所
    施以強制戒治，其期間為6個月以上，至無繼續強制戒治之
    必要為止，但最長不得逾1年，並無不合，抗告人執前詞抗
    告，為無理由，應予駁回。
五、據上論斷，應依刑事訴訟法第412條，裁定如主文。
中　　華　　民　　國　　111 　年　　12　　月　　14　　日
              　　刑事第十八庭  審判長法　官  何俏美
                                      法　官  黃紹紘
                                      法　官  陳海寧
以上正本證明與原本無異。
不得再抗告。
                                      書記官  謝文傑
中　　華　　民　　國　　111 　年　　12　　月　　15　　日